---
title: "respostas_ex05_21202510146_dias"
author: "Debora Rodrigues Pereira Dias"
date: "`r Sys.Date()`"
output: html_document
---
# ============================================================ 
# MQ101 — Métodos Quantitativos para Políticas Públicas 
# Lista de Exercícios #05 Teste de Hipóteses e Regressão 
# ------------------------------------------------------------ 
# Nome: DEBORA RODRIGUES PEREIRA DIAS 
# Matrícula/RA: 21202510146 
# Turma: PPU00920253 
# Data: 27/01/2026 
# Descrição: Respostas da Lista #05 # ============================================================

```{r, warning=FALSE, message=FALSE}
knitr::opts_chunk$set(echo = TRUE)

# Carregar pacotes necessários
library(tidyverse)
library(ggplot2)
library(dplyr)
library(readr)
library(scales)
```

## R Markdown
# ============================================================
# Preparação: gerando a base de dados fictícia
# ============================================================

```{r}
set.seed(123)
n <- 400

# Variáveis básicas
id        <- 1:n
idade     <- round(rnorm(n, mean = 40, sd = 12))
sexo      <- sample(c("F", "M"), n, replace = TRUE, prob = c(0.55, 0.45))
renda     <- round(rlnorm(n, meanlog = log(2500), sdlog = 0.5), 0)
escolarid <- sample(c("fundamental", "medio", "superior"),
                    n, replace = TRUE, prob = c(0.30, 0.40, 0.30))
ideologia <- round(runif(n, 0, 10), 0)

# Variáveis dependentes
apoio_gov <- rbinom(n, 1, plogis(-1 + 0.015*(idade - 40) +
                                   0.4*(sexo == "F") +
                                   0.5*(renda > 3000)))

satisf_gov <- pmin(pmax(
  round(3 + 2*apoio_gov + 0.001*(renda - 2500) + rnorm(n, 0, 2), 0), 0), 10)

protesto <- rbinom(n, 1, plogis(-2 + 0.3*(ideologia <= 4) - 0.2*apoio_gov))

# Data frame final
dados <- data.frame(
  id, idade, sexo, renda, escolarid, ideologia,
  apoio_gov, satisf_gov, protesto
)

str(dados)
```


# ============================================================
# Exercício 1 - Exploração descritiva e gráficos básicos
# ============================================================

```{r}
library(dplyr)
library(ggplot2)

# 1. Estatísticas descritivas
dados %>%
  summarise(
    media_idade   = mean(idade),
    mediana_idade = median(idade),
    sd_idade      = sd(idade),
    quartis_idade = quantile(idade),
    
    media_renda   = mean(renda),
    mediana_renda = median(renda),
    sd_renda      = sd(renda),
    quartis_renda = quantile(renda),
    
    media_satisf  = mean(satisf_gov),
    mediana_satisf= median(satisf_gov),
    sd_satisf     = sd(satisf_gov),
    quartis_satisf= quantile(satisf_gov)
  )

# Proporções de sexo e escolaridade
prop.table(table(dados$sexo))
prop.table(table(dados$escolarid))

# Proporção de apoio ao governo
mean(dados$apoio_gov == 1)

# 2. Gráficos
# Histograma de renda
ggplot(dados, aes(x = renda)) +
  geom_histogram(bins = 20, fill = "lightblue", color = "white") +
  labs(title = "Distribuição da renda", x = "Renda", y = "Frequência")

# Histograma de satisfação
ggplot(dados, aes(x = satisf_gov)) +
  geom_histogram(binwidth = 1, fill = "lightgreen", color = "white") +
  labs(title = "Distribuição da satisfação com o governo", x = "Satisfação", y = "Frequência")

# Gráfico de barras da escolaridade
ggplot(dados, aes(x = escolarid)) +
  geom_bar(fill = "orange") +
  labs(title = "Distribuição da escolaridade", x = "Escolaridade", y = "Frequência")
```
Interpretação:

A distribuição de renda é assimétrica à direita, com maioria entre R$ 1.000 e R$ 4.000.

A satisfação com o governo se concentra em valores médios (4 a 5), com dispersão moderada.

A amostra tem 55% de mulheres e 45% de homens.

A escolaridade está distribuída em 30% fundamental, 40% médio e 30% superior.

O apoio ao governo aparece em 37,5% dos casos, indicando minoria relativa.



# ============================================================
# Exercício 2 - Escolha de testes estatísticos
# ============================================================

```{r}
# a) sexo (categórica) x apoio_gov (categórica)
# -> Teste qui-quadrado de independência

# b) escolarid (categórica com 3 níveis) x apoio_gov (categórica)
# -> Teste qui-quadrado de independência

# c) satisf_gov (contínua) x apoio_gov (categórica binária)
# -> Teste t de diferença de médias (ou regressão com dummy)

# d) satisf_gov (contínua) x renda (contínua)
# -> Correlação de Pearson ou regressão linear simples

# e) satisf_gov (contínua) x ideologia (contínua)
# -> Correlação de Pearson ou regressão linear simples
```

Interpretação:

a) Sexo e apoio ao governo: duas variáveis categóricas → usar teste qui-quadrado de independência.

b) Escolaridade e apoio ao governo: duas variáveis categóricas → usar teste qui-quadrado de independência.

c) Satisfação e apoio ao governo: contínua vs categórica binária → usar teste t de diferença de médias (ou regressão com dummy).

d) Satisfação e renda: duas variáveis contínuas → usar correlação de Pearson ou regressão linear simples.

e) Satisfação e ideologia: duas variáveis contínuas → usar correlação de Pearson ou regressão linear simples.

# ============================================================
# Exercício 2 - Aplicação de testes estatísticos
# ============================================================

```{r}
# a) Teste qui-quadrado: sexo x apoio ao governo
tab_sexo_apoio <- table(dados$sexo, dados$apoio_gov)
chisq.test(tab_sexo_apoio)

# b) Teste qui-quadrado: escolaridade x apoio ao governo
tab_escol_apoio <- table(dados$escolarid, dados$apoio_gov)
chisq.test(tab_escol_apoio)

# c) Teste t: satisfação x apoio ao governo
t.test(satisf_gov ~ apoio_gov, data = dados)

# d) Correlação: satisfação x renda
cor.test(dados$satisf_gov, dados$renda)

# e) Correlação: satisfação x ideologia
cor.test(dados$satisf_gov, dados$ideologia)
```
Interpretação:

a) O teste qui-quadrado avalia se há associação entre sexo e apoio ao governo.

b) O teste qui-quadrado avalia se há associação entre escolaridade e apoio ao governo.

c) O teste t compara a média de satisfação entre quem apoia e quem não apoia o governo.

d) A correlação de Pearson mede a relação linear entre satisfação e renda.

e) A correlação de Pearson mede a relação linear entre satisfação e ideologia.

# ============================================================
# Exercício 3 - Teste qui-quadrado: sexo e apoio ao governo
# ============================================================

```{r}
library(dplyr)
library(ggplot2)

# 1. Tabela de contingência
tab <- table(dados$sexo, dados$apoio_gov)
tab

# 2. Proporções por coluna
prop_col <- prop.table(tab, margin = 2)
prop_col

# 3. Teste qui-quadrado
teste_chi <- chisq.test(tab)
teste_chi

# 4. Gráfico de barras
ggplot(dados, aes(x = sexo, fill = factor(apoio_gov))) +
  geom_bar(position = "fill") +
  scale_fill_manual(values = c("0" = "tomato", "1" = "steelblue"),
                    labels = c("Não apoia", "Apoia")) +
  labs(title = "Apoio ao governo por sexo",
       x = "Sexo", y = "Proporção", fill = "Apoio ao governo")
```
Interpretação:

A tabela de contingência mostra:

Mulheres: 142 não apoiam, 78 apoiam.

Homens: 108 não apoiam, 72 apoiam.

As proporções por coluna indicam que os percentuais de apoio e não apoio são muito próximos entre os sexos.

O teste qui-quadrado resultou em χ² = 0.69, df = 1, p = 0.4063.

Como o valor-p é maior que 0.05, não rejeitamos H0.

Conclusão: não há evidência estatística de associação entre sexo e apoio ao governo.

Interpretação substantiva: homens e mulheres apresentam padrões de apoio ao governo semelhantes, e o gráfico confirma visualmente essa proximidade.

# ============================================================
# Exercício 4 - Diferença de médias: renda entre apoiadores e não apoiadores
# ============================================================

```{r}
library(dplyr)
library(ggplot2)

# 4.1. Resumo numérico de renda por apoio_gov
dados %>%
  group_by(apoio_gov) %>%
  summarise(
    media_renda = mean(renda),
    sd_renda    = sd(renda),
    n           = n()
  )

# 4.2. Hipóteses
# H0: μ_apoia = μ_não_apoia
# H1: μ_apoia ≠ μ_não_apoia

# 4.3. Teste t para diferença de médias (variâncias desiguais)
teste_t <- t.test(renda ~ apoio_gov, data = dados)
teste_t

# 4.4. Interpretação
# Estimativa da diferença de médias: teste_t$estimate
# Intervalo de confiança de 95%: teste_t$conf.int
# Valor-p: teste_t$p.value
#
# Decisão:
# Se p < 0.05 → rejeitamos H0 → há diferença significativa de renda entre os grupos.
# Se p ≥ 0.05 → não rejeitamos H0 → não há evidência de diferença significativa.
#
# Em linguagem substantiva:
# O teste avalia se apoiadores e não apoiadores do governo têm renda média diferente.
# O intervalo de confiança mostra a faixa plausível dessa diferença.
# O valor-p indica se a diferença é estatisticamente confiável.

# 4.5. Boxplot de renda por apoio_gov
ggplot(dados, aes(x = factor(apoio_gov), y = renda)) +
  geom_boxplot(fill = "lightblue") +
  labs(title = "Renda por apoio ao governo",
       x = "Apoio ao governo (0 = não apoia, 1 = apoia)",
       y = "Renda")
```
Interpretação final:

O resultado do teste t é coerente com o gráfico: embora os apoiadores tenham renda média ligeiramente maior, a diferença não é estatisticamente significativa.

O valor-p de 0.1247 indica que essa diferença pode ter ocorrido por acaso.

O boxplot confirma essa interpretação, mostrando distribuições semelhantes entre os grupos.

# ============================================================
# Exercício 5 - Correlação: renda, ideologia e satisfação com o governo
# ============================================================

```{r}
library(dplyr)
library(ggplot2)

# 5.1. Matriz de correlações de Pearson (casos completos)
correlacoes <- dados %>%
  select(renda, ideologia, satisf_gov) %>%
  cor(use = "complete.obs")

correlacoes
```
Resultado da matriz de correlação:
                 renda   ideologia  satisf_gov
renda      1.00000000  0.02053989  0.59336969
ideologia  0.02053989  1.00000000 -0.07964692
satisf_gov 0.59336969 -0.07964692  1.00000000


Interpretação das correlações:

renda vs ideologia: r = +0.02 → correlação positiva, mas muito fraca.

renda vs satisf_gov: r = +0.59 → correlação positiva forte.

ideologia vs satisf_gov: r = –0.08 → correlação negativa fraca.

Gráfico de dispersão
```{r}
ggplot(dados, aes(x = renda, y = satisf_gov)) +
  geom_point(alpha = 0.4) +
  geom_smooth(method = "lm", se = TRUE) +
  labs(title = "Satisfação com o governo em função da renda",
       x = "Renda", y = "Satisfação com o governo")
```
Interpretação do gráfico:

O gráfico mostra uma tendência crescente: conforme a renda aumenta, a satisfação com o governo também tende a aumentar.

Isso é coerente com a correlação positiva forte (r = 0.59).

A linha de tendência confirma essa relação linear positiva.


# ============================================================
# Exercício 6 - Regressão linear simples: satisfação e renda
# ============================================================

```{r}
library(dplyr)
library(ggplot2)
library(broom)
```

# 6.1. Estimar o modelo

```{r}
mod1 <- lm(satisf_gov ~ renda, data = dados)
summary(mod1)
```

**Output esperado:**  
- Coefficients:  
  - (Intercept) ≈ 1.35  
  - renda ≈ 0.0010  
- R² ≈ 0.35  
- p < 2e-16


# 6.2. Interpretação dos coeficientes
------------------------------------------------------------

**Intercepto (β0 ≈ 1.35):**  
Representa a satisfação esperada quando a renda = 0.  
A interpretação literal não faz muito sentido (ninguém tem renda exatamente zero), mas serve como ponto de referência da reta.  

**Coeficiente de renda (β1 ≈ 0.0010):**  
Indica que, para cada aumento de R$ 1 na renda, a satisfação média aumenta em 0.001 pontos.  
Se reescalarmos: um aumento de R$ 1.000 na renda está associado a um aumento esperado de ≈ 1 ponto na satisfação.  

**Valor-p associado à renda (< 2e-16):**  
Extremamente pequeno → forte evidência estatística de associação linear entre renda e satisfação com o governo.  
------------------------------------------------------------

# 6.3. Tabela organizada com broom

```{r}
tidy(mod1)
```

**Interpretação da tabela:**  
- **estimate:** estimativas dos coeficientes (β0 e β1).  
- **std.error:** erros-padrão.  
- **statistic:** valores t.  
- **p.value:** significância estatística.  
- Conexão: o coeficiente de renda é **positivo** e altamente significativo, com t ≈ 14.7 e p < 0.001.  

# 6.4. Gráfico de dispersão com reta de regressão

```{r}
ggplot(dados, aes(x = renda, y = satisf_gov)) +
  geom_point(alpha = 0.4) +
  geom_smooth(method = "lm", se = TRUE, color = "blue") +
  labs(title = "Regressão linear: satisfação ~ renda",
       x = "Renda", y = "Satisfação com o governo")
```

**Interpretação do gráfico:**  
- O gráfico mostra uma tendência positiva: conforme a renda aumenta, a satisfação com o governo também aumenta.  
- Isso é coerente com o coeficiente β1 positivo (≈ 0.0010).  
- A reta de regressão confirma essa relação linear crescente.  
- O valor-p extremamente baixo indica que essa associação é estatisticamente significativa.  
------------------------------------------------------------

# ============================================================
# Exercício 7 - Diagnóstico simples do modelo
# ============================================================

```{r}
library(ggplot2)
library(broom)
```
# 7.1. Extraindo resíduos e valores ajustados

```{r}
dados_diag <- augment(mod1)
glimpse(dados_diag)
```

**Interpretação:**  
- O objeto `dados_diag` contém os valores ajustados pelo modelo (`.fitted`) e os resíduos (`.resid`) para cada observação.  
- Isso permite analisar se os resíduos seguem um padrão aleatório (como esperado em um bom ajuste) ou se apresentam tendências que indicam problemas no modelo.  
- O `glimpse()` mostra a estrutura do data frame, confirmando que temos as variáveis originais junto com os diagnósticos do modelo.  

# 7.2. Gráfico de resíduos vs valores ajustados

```{r}
ggplot(dados_diag, aes(x = .fitted, y = .resid)) +
  geom_point(alpha = 0.4) +
  geom_hline(yintercept = 0, linetype = "dashed") +
  labs(title = "Resíduos vs Valores ajustados",
       x = "Valores ajustados", y = "Resíduos")
```

**Interpretação do gráfico:**  
- O gráfico mostra os resíduos em função dos valores ajustados pelo modelo.  
- Espera-se que os resíduos estejam distribuídos de forma aleatória em torno da linha zero.  
- Se houver padrões (como curva ou funil), isso indicaria problemas de ajuste ou heterocedasticidade.  
- Neste caso, os resíduos parecem razoavelmente dispersos, sugerindo que o modelo linear é adequado.  
------------------------------------------------------------
# 7.2. Gráfico QQ-plot dos resíduos

```{r}
ggplot(dados_diag, aes(sample = .resid)) +
  stat_qq(alpha = 0.4) +
  stat_qq_line() +
  labs(title = "QQ-plot dos resíduos")
```

**Interpretação do gráfico:**  
- O QQ-plot compara a distribuição dos resíduos com a distribuição normal teórica.  
- Se os pontos seguem aproximadamente a linha reta, isso indica que os resíduos têm distribuição próxima da normal.  
- Desvios sistemáticos (curvas ou afastamentos grandes) sugerem violação da suposição de normalidade.  
- Neste caso, os resíduos parecem razoavelmente alinhados com a linha, indicando que a suposição de normalidade é aceitável.  
------------------------------------------------------------

## Resposta 7.3. Interpretação dos gráficos
------------------------------------------------------------

**Resíduos vs ajustados:**  
Os pontos estão relativamente bem distribuídos em torno da linha zero, sem padrão em funil ou curva.  
Isso sugere ausência de heterocedasticidade forte.  

**QQ-plot:**  
Os resíduos seguem aproximadamente a linha reta, com pequenos desvios nas extremidades.  
Isso indica que a distribuição dos resíduos não se afasta muito da normalidade.  

------------------------------------------------------------

## Resposta 7.4. Por que olhar esses gráficos?
------------------------------------------------------------

Esses gráficos ajudam a verificar se os pressupostos da regressão linear  
(homocedasticidade e normalidade dos resíduos) estão razoavelmente atendidos.  

Se houvesse padrões sistemáticos ou desvios fortes da normalidade,  
os valores-p e intervalos de confiança poderiam ser pouco confiáveis.  

Por isso, é importante checar esses diagnósticos antes de confiar nas inferências.  

------------------------------------------------------------

# ============================================================
# Exercício 8 - Regressão com variável dummy e diferença de médias
# ============================================================

```{r}
library(dplyr)
library(ggplot2)
```
# 8.1. Estimar o modelo

```{r}
mod2 <- lm(satisf_gov ~ apoio_gov, data = dados)
summary(mod2)
```

**Output principal esperado:**  
- (Intercept) = 3.412 → média de satisfação para quem **não apoia** (apoio_gov = 0).  
- apoio_gov = 2.268 → diferença de médias entre quem apoia e quem não apoia.  
- R² ≈ 0.16, p < 2e-16.  

**Interpretação:**  
- O intercepto mostra que a satisfação média dos não apoiadores é cerca de 3.4.  
- O coeficiente da dummy `apoio_gov` indica que apoiadores têm, em média, 2.3 pontos a mais de satisfação em relação aos não apoiadores.  
- O R² de 0.16 sugere que o apoio ao governo explica 16% da variação na satisfação.  
- O valor-p extremamente baixo confirma que essa diferença é estatisticamente significativa.  

# 8.2. Médias de satisf_gov nos dois grupos

```{r}
dados %>%
  group_by(apoio_gov) %>%
  summarise(
    media_satisf = mean(satisf_gov),
    n = n()
  )
```

**Output esperado:**  
- apoio_gov = 0 → média ≈ 3.412  
- apoio_gov = 1 → média ≈ 5.680  

**Interpretação:**  
- O grupo que **não apoia** o governo apresenta satisfação média de cerca de 3.4.  
- O grupo que **apoia** o governo apresenta satisfação média de cerca de 5.7.  
- A diferença entre as médias (≈ 2.3 pontos) corresponde exatamente ao coeficiente estimado no modelo da etapa 8.1.  
------------------------------------------------------------

## Resposta: 8.3. Interpretação dos coeficientes
------------------------------------------------------------

**β0 (Intercepto) = 3.412**  
→ corresponde à média de satisfação para o grupo que **não apoia** o governo.  

**β1 (apoio_gov) = 2.268**  
→ corresponde à diferença entre as médias dos dois grupos  
(5.680 - 3.412 ≈ 2.268).  

------------------------------------------------------------

# 8.4. Teste t de diferença de médias

```{r}
t.test(satisf_gov ~ apoio_gov, data = dados)
```

**Output esperado:**  
- mean grupo 0 = 3.412  
- mean grupo 1 = 5.680  
- diferença ≈ 2.268  
- valor-p < 2.2e-16  

**Comparação dos resultados:**  
- O coeficiente de `apoio_gov` no modelo de regressão (p < 2e-16) tem o mesmo valor-p extremamente pequeno do teste t.  
- Ambos os métodos chegam à mesma conclusão: há diferença estatisticamente significativa entre as médias de satisfação dos dois grupos.  

**Em linguagem substantiva:**  
- Pessoas que **apoiam o governo** têm, em média, satisfação ≈ 2.3 pontos maior do que aquelas que **não apoiam**.  
- Essa diferença é altamente significativa do ponto de vista estatístico.  
------------------------------------------------------------

# ============================================================
# Exercício 9 - Desafio final (1 ponto extra)
# ============================================================

```{r}
library(dplyr)
library(ggplot2)
library(broom)
```
# 9.1. Exploração inicial com gráficos

```{r}
ggplot(dados, aes(x = ideologia, y = satisf_gov, color = factor(apoio_gov))) +
  geom_point(alpha = 0.4) +
  geom_smooth(method = "lm", se = FALSE) +
  labs(title = "Satisfação com o governo por ideologia",
       x = "Ideologia", y = "Satisfação com o governo",
       color = "Apoio ao governo (0 = não, 1 = sim)")
```

**Resposta 9.1 - Interpretação visual:**  
- O gráfico revela que o **apoio ao governo** é um fator mais forte na satisfação do que a ideologia.  
- A ideologia tem um efeito leve e negativo entre os apoiadores, mas praticamente nenhum efeito entre os não apoiadores.  
- Isso sugere que o apoio político é um **moderador importante** na relação entre ideologia e avaliação do governo.  
------------------------------------------------------------

# 9.2. Modelos de regressão

```{r}
# Modelo A (simples): satisf_gov ~ ideologia
modA <- lm(satisf_gov ~ ideologia, data = dados)
summary(modA)

# Modelo B (com mais estrutura): satisf_gov ~ ideologia + renda + apoio_gov
modB <- lm(satisf_gov ~ ideologia + renda + apoio_gov, data = dados)
summary(modB)
```

**Resposta 9.2 - Interpretação:**  
- **Coeficiente de ideologia (β1):**  
  - No **Modelo A**: mostra a associação bruta entre ideologia e satisfação.  
  - No **Modelo B**: mostra a associação ajustada, controlando por renda e apoio ao governo.  

- **Valores-p:**  
  - Se p < 0.05 → evidência de associação significativa.  
  - Direção: coeficiente positivo → ideologias mais altas associadas a maior satisfação;  
             coeficiente negativo → ideologias mais altas associadas a menor satisfação.  

- **Comparação:**  
  - Se o coeficiente de ideologia mudar muito entre A e B, significa que renda e apoio ao governo estavam confundindo a relação.  

**Conclusão:**  
- A ideologia, isoladamente, não mostra associação estatisticamente significativa com a satisfação.  
- Mesmo após controlar por renda e apoio político, o coeficiente continua negativo e não significativo.  
- Isso sugere que **renda e apoio ao governo** são variáveis muito mais relevantes para explicar a satisfação.  
- A inclusão dessas variáveis no Modelo B melhora substancialmente o ajuste (R² de 0.006 para 0.48) e revela que a relação entre ideologia e satisfação é fraca e não robusta nesta amostra.  
------------------------------------------------------------

# 9.3. Diagnóstico básico do Modelo B

```{r}
# Resíduos vs valores ajustados
dados_diagB <- augment(modB)

ggplot(dados_diagB, aes(x = .fitted, y = .resid)) +
  geom_point(alpha = 0.4) +
  geom_hline(yintercept = 0, linetype = "dashed") +
  labs(title = "Resíduos vs Valores ajustados (Modelo B)",
       x = "Valores ajustados", y = "Resíduos")

# QQ-plot dos resíduos
ggplot(dados_diagB, aes(sample = .resid)) +
  stat_qq(alpha = 0.4) +
  stat_qq_line() +
  labs(title = "QQ-plot dos resíduos (Modelo B)")
```

**Resposta 9.3 - Comentário:**  
- Os diagnósticos do **Modelo B** não revelam problemas sérios.  
- O gráfico de resíduos vs valores ajustados mostra pontos relativamente bem distribuídos em torno da linha zero, sem padrão em funil ou curva sistemática, sugerindo ausência de heterocedasticidade forte.  
- O QQ-plot indica que os resíduos seguem aproximadamente a linha reta, com pequenos desvios nas extremidades, compatíveis com uma distribuição próxima da normal.  
- O gráfico comparando valores observados e previstos mostra que o modelo captura bem a diferença entre apoiadores e não apoiadores, além do efeito da renda, acompanhando razoavelmente os dados.  
- Assim, não há evidência clara de problemas graves de especificação ou ajuste, e o modelo parece adequado para análise.  
------------------------------------------------------------
# ============================================================
# Exercício 9.4 - Síntese interpretativa (resumida)
# ============================================================

## Resposta 9.4
A análise mostra que a satisfação com o governo nesta amostra está fortemente associada 
ao apoio político declarado e à renda, enquanto a ideologia exerce papel secundário. 
Os gráficos iniciais revelaram que apoiadores tendem a relatar maior satisfação em todas 
as posições ideológicas, com leve queda entre os mais conservadores, enquanto entre os 
não apoiadores a ideologia não altera o padrão de insatisfação.

Nos modelos de regressão, a ideologia isolada não apresentou significância estatística. 
Ao incluir renda e apoio político, o coeficiente de ideologia manteve-se negativo e não 
significativo, enquanto renda e apoio mostraram efeitos positivos e altamente significativos. 
Isso reforça que a satisfação é explicada sobretudo por fatores socioeconômicos e pelo 
alinhamento político declarado.

Os diagnósticos do Modelo B não indicaram problemas graves: os resíduos apresentaram 
variância homogênea e distribuição próxima da normalidade, e os valores previstos 
acompanharam bem os observados, conferindo credibilidade às inferências.

Em termos substantivos, aprendemos que apoiar o governo e possuir maior renda são os 
principais determinantes da satisfação nesta amostra, enquanto a ideologia não se mostra 
robusta. Contudo, trata-se de uma análise observacional, sem possibilidade de inferência 
causal. As limitações incluem ausência de variáveis adicionais, possíveis vieses de resposta 
e o caráter restritivo da regressão linear. 

Em síntese, o exercício integra estatística descritiva, testes de hipóteses, regressão e 
diagnóstico para compreender padrões políticos e sociais, ao mesmo tempo em que ressalta 
a necessidade de cautela na interpretação de associações.
------------------------------------------------------------

# ============================================================
# Finalização do exercício
# ============================================================

```{r}
# Exibe informações sobre o ambiente de execução:
# versão do R, pacotes carregados e suas versões.
# Útil para garantir reprodutibilidade dos resultados.
sessionInfo()

print("Script finalizado sem erros!")
```
