---
title: "respostas_ex03_21202510146_dias"
author: "Debora Rodrigues Pereira Dias"
date: "`r Sys.Date()`"
output: html_document
---

```{r setup, include=FALSE}
knitr::opts_chunk$set(echo = TRUE)
# Carregar pacotes necessários
library(tidyverse)   # já inclui ggplot2
library(ggplot2)     # garante que ggplot esteja disponível
library(dplyr)       # manipulação de dados
library(readr)       # leitura de CSV
library(scales)      # formatação de eixos
```


## R Markdown


Exercício 1 — Aquecimento: Tabela vs. Gráfico

```{r}
# Base interna do R
data(cars)

# Exibir as 10 primeiras linhas
head(cars, 10)

# Gráfico de dispersão speed × dist
ggplot(cars, aes(x = speed, y = dist)) +
  geom_point(alpha = 0.6) +
  labs(title = "Velocidade vs Distância de frenagem",
       x = "Velocidade (mph)", y = "Distância (ft)") +
  theme_minimal()
```
Interpretação:  
A tabela mostra valores individuais, mas o gráfico de dispersão revela a tendência positiva: quanto maior a velocidade, maior tende a ser a distância de frenagem.


Exercício 2 — Distribuições univariadas e grupos

```{r}
# Base interna mtcars
data(mtcars)
mtcars <- mtcars |> mutate(cyl = as.factor(cyl)) # converter em fator

# Histograma de mpg
ggplot(mtcars, aes(x = mpg)) +
  geom_histogram(bins = 10, fill="skyblue") +
  labs(title = "Histograma de consumo de combustível",
       x = "Milhas por galão (mpg)", y = "Frequência") +
  theme_minimal()

# Densidade de mpg
ggplot(mtcars, aes(x = mpg)) +
  geom_density(alpha = 0.4, fill="orange") +
  labs(title = "Densidade de consumo",
       x = "Milhas por galão (mpg)", y = "Densidade") +
  theme_minimal()

# Boxplot de mpg por número de cilindros
ggplot(mtcars, aes(x = cyl, y = mpg, fill=cyl)) +
  geom_boxplot(show.legend = TRUE, outlier.alpha = 0.4) +
  labs(title = "Consumo por número de cilindros",
       x = "Número de cilindros", y = "MPG") +
  theme_minimal()
```
Interpretação:  
O consumo se concentra entre 15 e 25 mpg. Carros com mais cilindros consomem mais combustível, enquanto os de 4 cilindros são mais eficientes.

Exercício 3 — Série temporal (airquality)

```{r}
# Base interna airquality
data("airquality")

# Preparar dados
aq <- airquality |>
  as_tibble() |>
  drop_na(Ozone) |>
  mutate(Month = factor(Month),
         Day = as.integer(Day))

# Gráfico de série temporal facetado por mês
ggplot(aq, aes(x = Day, y = Ozone)) +
  geom_line() +
  geom_point() +
  facet_wrap(~ Month, scale = "free_x") +
  labs(title = "Níveis de ozônio por mês",
       x = "Dia", y = "Ozone") +
  theme_minimal()
```

Interpretação:  
O gráfico mostra a variação diária dos níveis de ozônio ao longo dos meses.
Observa-se tendência de aumento em alguns meses (como julho e agosto), enquanto em outros os valores permanecem mais baixos ou oscilam bastante.
Isso sugere padrões sazonais na concentração de ozônio.

Exercício 4 — Relações bivariadas e transformações

```{r}
# Gráfico de dispersão com regressão linear
ggplot(mtcars, aes(x = wt, y = mpg)) +
  geom_point(alpha = 0.6) +
  geom_smooth(method = "lm", color = "blue", se = FALSE) +
  labs(title = "Relação entre peso e consumo (linear)",
       x = "Peso do carro (1000 lbs)", y = "Consumo (mpg)") +
  theme_minimal()

# Gráfico com suavização loess
ggplot(mtcars, aes(x = wt, y = mpg)) +
  geom_point(alpha = 0.6) +
  geom_smooth(method = "loess", color = "red", se = FALSE) +
  labs(title = "Relação entre peso e consumo (loess)",
       x = "Peso do carro (1000 lbs)", y = "Consumo (mpg)") +
  theme_minimal()

# Gráfico com escala log no eixo x
ggplot(mtcars, aes(x = wt, y = mpg)) +
  geom_point(alpha = 0.6) +
  geom_smooth(method = "lm", color = "blue", se = FALSE) +
  scale_x_log10() +
  labs(title = "Relação entre peso e consumo (escala log)",
       x = "Peso do carro (log10)", y = "Consumo (mpg)") +
  theme_minimal()
```


Interpretação:  
Os gráficos mostram uma relação negativa entre peso e consumo: carros mais pesados tendem a consumir mais combustível.
A regressão linear confirma a tendência decrescente, enquanto o loess mostra pequenas variações locais.
A escala log no eixo de peso ajuda a visualizar melhor os carros mais leves, mas não altera a tendência geral.

Exercício 5 — Facetas (comparar subgrupos por transmissão)

```{r}
# Preparar fator para transmissão
mtcars <- mtcars |>
  mutate(am = factor(am, labels = c("Automático", "Manual")))

# Gráfico de dispersão mpg x wt, facetado por tipo de transmissão
ggplot(mtcars, aes(x = wt, y = mpg)) +
  geom_point(alpha = 0.6, color = "steelblue") +
  geom_smooth(method = "lm", se = FALSE, color = "red") +
  facet_wrap(~ am) +
  labs(title = "Consumo vs. Peso por tipo de transmissão",
       x = "Peso do carro (1000 lbs)", y = "Consumo (mpg)") +
  theme_minimal()
```
Interpretação:  
O gráfico facetado mostra que, em ambos os tipos de transmissão, há relação negativa entre peso e consumo (carros mais pesados consomem mais).
No entanto, os carros manuais tendem a apresentar consumo ligeiramente maior em comparação aos automáticos, para pesos semelhantes.

Exercício 6 — Simulação I: Correlação controlada

```{r}
# Simulação de correlação controlada
set.seed(123) # para reprodutibilidade
n <- 1000
rhos <- c(0.2, 0.6, 0.9)

# Gerar dados simulados para diferentes correlações
sim <- purrr::map_dfr(rhos, \(rho) {
  x <- rnorm(n)
  e <- rnorm(n)
  y <- rho * x + sqrt(1 - rho^2) * e
  tibble(rho = rho, x = x, y = y)
})

# Gráfico de dispersão facetado por nível de correlação
ggplot(sim, aes(x = x, y = y)) +
  geom_point(alpha = 0.4, color = "steelblue") +
  facet_wrap(~ rho) +
  labs(title = "Dispersões simuladas com diferentes correlações",
       x = "X", y = "Y") +
  theme_minimal()
```
Interpretação:

Quando ρ = 0.2, a nuvem de pontos é bem espalhada, mostrando correlação fraca.

Com ρ = 0.6, os pontos ficam mais alinhados, indicando correlação moderada.

Com ρ = 0.9, a nuvem fica muito apertada em torno de uma linha, mostrando correlação forte.

Assim, quanto maior o valor de ρ, mais clara e estreita é a relação linear entre X e Y.


Exercício 7 — Simulação II: Diferenças entre grupos

```{r}
# Simulação de dois grupos
set.seed(123) # para reprodutibilidade
n <- 1000
df_grupos <- tibble(
  grupo = rep(c("A","B"), each = n),
  valor = c(rnorm(n, 0, 1), rnorm(n, 1, 1.8))
)

# Histograma
ggplot(df_grupos, aes(x = valor, fill = grupo)) +
  geom_histogram(alpha = 0.6, position = "identity", bins = 30) +
  labs(title = "Histograma das distribuições simuladas",
       x = "Valor", y = "Frequência") +
  theme_minimal()

# Densidade
ggplot(df_grupos, aes(x = valor, fill = grupo)) +
  geom_density(alpha = 0.4) +
  labs(title = "Densidade das distribuições simuladas",
       x = "Valor", y = "Densidade") +
  theme_minimal()

# Boxplot
ggplot(df_grupos, aes(x = grupo, y = valor, fill = grupo)) +
  geom_boxplot(alpha = 0.6) +
  labs(title = "Boxplot das distribuições simuladas",
       x = "Grupo", y = "Valor") +
  theme_minimal()

# Violin plot
ggplot(df_grupos, aes(x = grupo, y = valor, fill = grupo)) +
  geom_violin(alpha = 0.6) +
  labs(title = "Violin plot das distribuições simuladas",
       x = "Grupo", y = "Valor") +
  theme_minimal()
```
Interpretação:

O grupo A apresenta distribuição centrada em 0, com menor dispersão.

O grupo B tem média deslocada para 1 e maior variabilidade (dispersão mais ampla).

Os gráficos mostram que o grupo B é mais heterogêneo, enquanto o grupo A é mais concentrado.

Assim, diferenças de média e desvio padrão afetam tanto a posição quanto a forma das distribuições.

Exercício 8 — Exploração da base educ_saude.csv

```{r}
# Carregar a base educ_saude.csv
library(readr)
educ <- read_csv("data/educ_saude.csv")

# Visualizar estrutura
glimpse(educ)

# Histograma da variável de educação (anos de estudo)
ggplot(educ, aes(x = anos_estudo)) +
  geom_histogram(bins = 20, fill = "skyblue", alpha = 0.7) +
  labs(title = "Distribuição dos anos de estudo",
       x = "Anos de estudo", y = "Frequência") +
  theme_minimal()

# Densidade da variável de saúde (pressão sistólica)
ggplot(educ, aes(x = pressao_sistolica)) +
  geom_density(fill = "orange", alpha = 0.5) +
  labs(title = "Distribuição da pressão sistólica",
       x = "Pressão sistólica (mmHg)", y = "Densidade") +
  theme_minimal()

# Boxplot da pressão sistólica por diagnóstico
ggplot(educ, aes(x = diagnostico, y = pressao_sistolica, fill = diagnostico)) +
  geom_boxplot(alpha = 0.6) +
  labs(title = "Pressão sistólica por diagnóstico",
       x = "Diagnóstico", y = "Pressão sistólica (mmHg)") +
  theme_minimal()

# Dispersão relacionando educação e saúde
ggplot(educ, aes(x = anos_estudo, y = pressao_sistolica)) +
  geom_point(alpha = 0.5, color = "darkgreen") +
  geom_smooth(method = "lm", se = FALSE, color = "red") +
  labs(title = "Relação entre anos de estudo e pressão sistólica",
       x = "Anos de estudo", y = "Pressão sistólica (mmHg)") +
  theme_minimal()
```
Interpretação:

Os anos de estudo variam bastante entre os indivíduos.

A pressão sistólica apresenta distribuição concentrada em torno de 120–130 mmHg.

O boxplot indica que pessoas com diagnóstico de HAS tendem a ter pressão mais alta.

A dispersão sugere uma leve associação negativa: indivíduos com mais anos de estudo tendem a apresentar pressão sistólica um pouco menor.


Exercício 9 — Figura final (contar uma história)

```{r}
# Figura final relacionando educação e saúde
ggplot(educ, aes(x = anos_estudo, y = pressao_sistolica, color = diagnostico)) +
  geom_point(alpha = 0.6) +
  geom_smooth(method = "lm", se = FALSE) +
  labs(
    title = "Educação e saúde: relação entre anos de estudo e pressão arterial",
    subtitle = "Indivíduos com mais anos de estudo tendem a apresentar menor pressão sistólica",
    x = "Anos de estudo",
    y = "Pressão sistólica (mmHg)",
    color = "Diagnóstico",
    caption = "Fonte: Base educ_saude.csv (simulada para fins didáticos)"
  ) +
  theme_minimal()
```

Interpretação:  
O gráfico mostra que indivíduos com mais anos de estudo tendem a apresentar pressão sistólica menor.
Além disso, observa-se que pessoas com diagnóstico de HAS concentram valores mais altos de pressão.
A figura final conta uma história clara: maior escolaridade está associada a melhores indicadores de saúde.

Exercício 10 — Desafio: Eleições 2024 em São Paulo

```{r}
# Carregar pacotes necessários
library(tidyverse)
library(electionsBR)
library(scales)

# 1. Baixar dados detalhados por município e zona (2024, SP)
res_sp <- electionsBR::elections_tse(2024, type = "details_mun_zone", uf = "SP")

# 2. Filtrar município de São Paulo
res_sp_mun <- res_sp |>
  mutate(NM_MUNICIPIO = toupper(NM_MUNICIPIO)) |>
  filter(NM_MUNICIPIO == "SÃO PAULO")

# 3. Agregar taxas por zona eleitoral
tx_zona <- res_sp_mun |>
  group_by(NR_ZONA) |>
  summarise(
    aptos = sum(QT_APTOS, na.rm = TRUE),
    comp  = sum(QT_COMPARECIMENTO, na.rm = TRUE),
    abst  = sum(QT_ABSTENCOES, na.rm = TRUE),
    br    = sum(QT_VOTOS_BRANCOS, na.rm = TRUE),
    nu    = sum(QT_VOTOS_NULOS, na.rm = TRUE),
    denom_votos = sum(QT_COMPARECIMENTO, na.rm = TRUE),
    .groups = "drop"
  ) |>
  mutate(
    tx_abst   = abst / aptos,
    tx_branco = br / denom_votos,
    tx_nulo   = nu / denom_votos
  )

# 4. Perfil do eleitor por zona (escolaridade)
vp <- electionsBR::elections_tse(2024, type = "voter_profile", uf = "SP")

vp_sp_mun <- vp |>
  mutate(NM_MUNICIPIO = toupper(NM_MUNICIPIO)) |>
  filter(NM_MUNICIPIO == "SÃO PAULO") |>
  mutate(
    DS_GRAU_ESCOLARIDADE = toupper(DS_GRAU_ESCOLARIDADE),
    sup_ou_mais = DS_GRAU_ESCOLARIDADE %in%
      c("SUPERIOR COMPLETO", "SUPERIOR INCOMPLETO", "POS-GRADUACAO")
  ) |>
  group_by(NR_ZONA) |>
  summarise(
    eleitores_total = sum(QT_ELEITORES_PERFIL, na.rm = TRUE),
    eleitores_sup   = sum(QT_ELEITORES_PERFIL[sup_ou_mais], na.rm = TRUE),
    share_sup       = eleitores_sup / eleitores_total,
    .groups = "drop"
  )

# 5. Integrar perfil do eleitor com taxas por zona
df_final <- tx_zona |>
  inner_join(vp_sp_mun, by = "NR_ZONA")

# 6. Gráficos de dispersão

# Abstenção vs. escolaridade
ggplot(df_final, aes(x = share_sup, y = tx_abst)) +
  geom_point(color = "steelblue") +
  geom_smooth(method = "lm", se = FALSE, color = "darkred") +
  scale_x_continuous(labels = percent_format(accuracy = 1)) +
  scale_y_continuous(labels = percent_format(accuracy = 1)) +
  labs(
    x = "Proporção de eleitores com ensino superior",
    y = "Taxa de abstenção",
    title = "Abstenção vs Escolaridade — São Paulo 2024"
  )

# Brancos vs. escolaridade
ggplot(df_final, aes(x = share_sup, y = tx_branco)) +
  geom_point(color = "forestgreen") +
  geom_smooth(method = "lm", se = FALSE, color = "darkred") +
  scale_x_continuous(labels = percent_format(accuracy = 1)) +
  scale_y_continuous(labels = percent_format(accuracy = 1)) +
  labs(
    x = "Proporção de eleitores com ensino superior",
    y = "Taxa de votos brancos",
    title = "Votos brancos vs Escolaridade — São Paulo 2024"
  )

# Nulos vs. escolaridade
ggplot(df_final, aes(x = share_sup, y = tx_nulo)) +
  geom_point(color = "orange") +
  geom_smooth(method = "lm", se = FALSE, color = "darkred") +
  scale_x_continuous(labels = percent_format(accuracy = 1)) +
  scale_y_continuous(labels = percent_format(accuracy = 1)) +
  labs(
    x = "Proporção de eleitores com ensino superior",
    y = "Taxa de votos nulos",
    title = "Votos nulos vs Escolaridade — São Paulo 2024"
  )
```
Interpretação:  
A análise dos dados das eleições de 2024 no município de São Paulo revela uma associação entre escolaridade e comportamento eleitoral.

Zonas eleitorais com maior proporção de eleitores com ensino superior apresentam, em média, menores taxas de abstenção, sugerindo maior engajamento político desse segmento.

Em relação aos votos brancos e nulos, a relação é menos consistente: em algumas zonas há redução, mas em outras a dispersão indica que não existe correlação forte.

Os gráficos confirmam essa tendência: a inclinação negativa da regressão linear entre escolaridade e abstenção é clara, enquanto para brancos e nulos a associação é mais fraca.

Limitações:

A escolaridade foi utilizada como proxy de renda, o que é uma simplificação.

Os dados estão agregados por zona eleitoral, podendo ocultar heterogeneidades internas.

Trata-se de uma análise correlacional, não causal.

