---
title: "respostas_ex02_21202510146_dias"
author: "Debora Rodrigues Pereira Dias"
date: "`r Sys.Date()`"
output: html_document
---

```{r setup, include=FALSE}
knitr::opts_chunk$set(echo = TRUE)
```

## R Markdown

Lista de Exercícios II — Tipos de Variáveis e Estatísticas Descritivas
Turma: PPU00920253
Matrícula: 21202510146
Nome: Debora Rodrigues Pereira Dias

---

## Tarefa 1 — Preparação do ambiente e inspeção da base

```{r, message=FALSE, warning=FALSE}
# Instalação (só precisa rodar uma vez)


# Carregamento (sempre que abrir o R)
library(tidyverse)
library(readr)
library(ggplot2)
library(dplyr) # para usar count()

options(scipen = 999) # evita notação científica

# Lê o arquivo educ_saude.csv que está dentro da subpasta "data"
dados <- read_csv("data/educ_saude.csv")

# Estrutura geral: nº de linhas/colunas e tipo de cada variável
glimpse(dados)

# Estatísticas descritivas básicas
summary(dados)

# Número de linhas e colunas
nrow(dados)  # total de linhas (observações)
ncol(dados)  # total de colunas (variáveis)

# Classes das variáveis
str(dados)

# Verificação de valores ausentes (NA)
sum(is.na(dados))       # total de NA na base
colSums(is.na(dados))   # total de NA por coluna
```

Interpretação:  
A base possui 10.000 linhas e 13 variáveis.
Oito variáveis são qualitativas (texto/chr) e cinco são quantitativas (números/dbl).
Não foram identificados valores ausentes (NA) nesta inspeção inicial.

Tarefa 2 — Classificação de variáveis e ajuste de tipos
```{r}
dados <- dados |>
  mutate(
    sexo         = factor(sexo),                # qualitativa nominal (categorias F/M sem ordem)
    rede_escolar = factor(rede_escolar),        # qualitativa nominal (pública/privada sem hierarquia)
    plano_saude  = factor(plano_saude),         # qualitativa nominal (SUS/privado/ambos/nenhum)
    diagnostico  = factor(diagnostico),         # qualitativa nominal ("sem", "HAS", "DM", "outros")
    escolaridade = factor(escolaridade,
                          levels = c("Fundamental","Médio","Superior"),
                          ordered = TRUE)       # qualitativa ordinal (há hierarquia entre níveis)
  )

# Tabela de classificação teórica
dfl <- data.frame(
  variavel=c("id","sexo","escolaridade","anos_estudo","rede_escolar","municipio","UF",
             "idade","faltas_esc","tempo_estudo_h","pressao_sistolica","diagnostico","plano_saude"),
  tipoteorico=c("nominal","nominal","ordinal","discreta","nominal","nominal","nominal",
                "contínua","discreta","contínua","contínua","nominal","nominal"),
  stringsAsFactors=FALSE
)

dfl

# Conferência da estrutura
str(dados)
glimpse(dados)
```
Interpretação:

Nominais: id, sexo, rede_escolar, municipio, UF, diagnostico, plano_saude.

Ordinal: escolaridade (há hierarquia entre Fundamental < Médio < Superior).

Discretas: anos_estudo, faltas_esc.

Contínuas: idade, tempo_estudo_h, pressao_sistolica.

Após o ajuste com mutate(), as variáveis qualitativas foram convertidas em fatores e escolaridade foi definida como ordinal.
Essa coerência entre tipo teórico e classe no R é essencial para aplicar estatísticas e gráficos corretamente, evitando interpretações equivocadas.


Tarefa 3A — Frequências absolutas e relativas

```{r}
# Frequências absolutas e relativas do plano de saúde
tab_plano <- table(dados$plano_saude)
prop_plano <- prop.table(tab_plano)
cbind(FA = tab_plano, FR = round(100 * prop_plano, 1))
```
Interpretação:  
A moda é a categoria "SUS", com 5024 pessoas.
A proporção dominante é 50,2%, indicando que metade dos entrevistados depende do SUS.
As demais categorias aparecem em menor proporção: privado (24,7%), nenhum (18,7%) e ambos (6,3%).
Esses resultados mostram a predominância do SUS como principal forma de acesso à saúde.


Tarefa 3B — Gráfico de barras (qualitativa nominal)

```{r}
dados |>
  count(plano_saude) |>
  ggplot(aes(x = plano_saude, y = n)) +
  geom_col(fill = "skyblue", color = "black") +
  labs(x = "Plano de saúde", y = "Frequência",
       title = "Distribuição de plano de saúde")
```
Interpretação:  
O gráfico mostra a distribuição dos planos de saúde.
A categoria "SUS" aparece como a mais frequente, confirmando a moda e a proporção dominante já observadas na Tarefa 3A.
As categorias "privado", "nenhum" e "ambos" aparecem em proporções menores, reforçando a predominância do SUS na amostra.
O gráfico facilita a comparação visual entre categorias.


Tarefa 3C — Barras ordenadas (qualitativa ordinal)

```{r}
dados |>
  count(escolaridade) |>
  ggplot(aes(x = escolaridade, y = n)) +
  geom_col(fill = "lightgreen", color = "black") +
  labs(x = "Escolaridade (ordem substantiva)", y = "Frequência",
       title = "Distribuição de escolaridade")
```
Interpretação:  
O gráfico mostra a distribuição dos níveis de escolaridade.
A ordem das categorias é fundamental porque "escolaridade" é uma variável ordinal.
Com a ordem correta (Fundamental < Médio < Superior), conseguimos interpretar a progressão dos níveis educacionais e comparar a distribuição de forma substantiva.
Se as barras fossem mostradas em ordem aleatória, perderíamos essa hierarquia e a análise ficaria prejudicada.


Tarefa 4A — Tendência central e dispersão

```{r}
# Resumo para idade
sumario_idade <- dados |>
  summarise(
    n = sum(!is.na(idade)),
    media = mean(idade, na.rm = TRUE),
    mediana= median(idade, na.rm = TRUE),
    min = min(idade, na.rm = TRUE),
    max = max(idade, na.rm = TRUE),
    dp  = sd(idade, na.rm = TRUE)
  )
sumario_idade

# Resumo para pressão sistólica
sumario_pressao <- dados |>
  summarise(
    n = sum(!is.na(pressao_sistolica)),
    media = mean(pressao_sistolica, na.rm = TRUE),
    mediana= median(pressao_sistolica, na.rm = TRUE),
    min = min(pressao_sistolica, na.rm = TRUE),
    max = max(pressao_sistolica, na.rm = TRUE),
    dp  = sd(pressao_sistolica, na.rm = TRUE)
  )
sumario_pressao
```
Interpretação:

Idade: média (40,4) ≈ mediana (40), indicando simetria. Intervalo de 18 a 80 anos, com dispersão moderada (dp = 12,5).

Pressão sistólica: média (122) = mediana (122), também simétrica. Valores entre 85 e 175 mmHg, com dispersão moderada (dp = 14,1).
Esses resultados indicam distribuições aproximadamente simétricas, sem grandes desvios entre média e mediana, sugerindo ausência de forte assimetria nos dados.


Tarefa 4B — Histograma e boxplot

```{r}
# Idade
ggplot(dados, aes(x = idade)) +
  geom_histogram(bins = 20, fill = "lightblue", color = "black") +
  labs(title = "Histograma de Idade", x = "Idade", y = "Frequência")

ggplot(dados, aes(y = idade)) +
  geom_boxplot(fill = "lightblue") +
  labs(title = "Boxplot de Idade", y = "Idade")

# Pressão Sistólica
ggplot(dados, aes(x = pressao_sistolica)) +
  geom_histogram(bins = 20, fill = "lightgreen", color = "black") +
  labs(title = "Histograma de Pressão Sistólica", x = "Pressão Sistólica (mmHg)", y = "Frequência")

ggplot(dados, aes(y = pressao_sistolica)) +
  geom_boxplot(fill = "lightgreen") +
  labs(title = "Boxplot de Pressão Sistólica", y = "Pressão Sistólica (mmHg)")
```

Interpretação:

Idade: distribuição simétrica, caudas curtas, poucos outliers.

Pressão sistólica: distribuição simétrica, caudas moderadas, alguns valores extremos.
Esses gráficos complementam as medidas descritivas, permitindo visualizar a forma da distribuição e identificar valores extremos de maneira intuitiva.


Tarefa 5A — Qual diagnóstico é mais prevalente dentro de cada tipo de plano?

```{r}
# Tabela cruzada diagnóstico × plano de saúde
tab_cross <- table(dados$diagnostico, dados$plano_saude)
tab_cross

# Percentuais por coluna (plano de saúde)
round(100 * prop.table(tab_cross, margin = 2), 1)
```
Interpretação:  
Em todos os planos de saúde, a maioria dos indivíduos está na categoria "sem diagnóstico" (≈ 80%).
Entre os diagnósticos presentes, HAS é o mais prevalente em todos os planos (≈ 12%), seguido por "outros" e DM, com proporções menores.
Observa-se pequena variação: HAS é ligeiramente mais frequente no SUS (12,5%).
Esse cruzamento mostra que a ausência de diagnóstico é predominante em todos os planos, mas a hipertensão (HAS) aparece como o principal problema de saúde identificado, especialmente entre usuários do SUS.


Tarefa 5B.1 — Resumo de idade por sexo

```{r}
dados |>
  group_by(sexo) |>
  summarise(
    n = n(),
    media_idade = mean(idade, na.rm = TRUE),
    dp_idade = sd(idade, na.rm = TRUE),
    mediana_idade = median(idade, na.rm = TRUE)
  )
```
Interpretação:  
As médias e medianas de idade são praticamente iguais entre homens (40,5) e mulheres (40,3), indicando distribuições muito semelhantes.
O desvio padrão também é próximo (12,4 vs 12,5), mostrando que a variabilidade da idade é equivalente nos dois grupos.

Tarefa 5B.2 — Resumo de idade por escolaridade

```{r}
dados |>
  group_by(escolaridade) |>
  summarise(
    n = n(),
    media_idade = mean(idade, na.rm = TRUE),
    dp_idade = sd(idade, na.rm = TRUE),
    mediana_idade = median(idade, na.rm = TRUE)
  )
```
Interpretação:  
As médias e medianas de idade são praticamente iguais entre os três níveis de escolaridade (≈ 40 anos), indicando distribuições muito semelhantes.
Os desvios padrão também são próximos (≈ 12,5), mostrando que a variabilidade da idade não difere de forma relevante entre os grupos.


Conclusão da Tarefa 5

Interpretação final:  
Tanto por sexo quanto por escolaridade, as idades médias e medianas são praticamente iguais, e os desvios padrão também são muito próximos.
Isso indica que, neste conjunto de dados, não há diferenças relevantes na distribuição da idade entre os grupos analisados.
Os resultados sugerem homogeneidade etária na população estudada.


Tarefa 6A — Valores ausentes

```{r}
# Verificação de valores ausentes
colSums(is.na(dados))

# Exemplo: calcular média de idade com e sem NA
mean(dados$idade)               # dá NA se houver valores ausentes
mean(dados$idade, na.rm = TRUE) # ignora os NAs
```
Interpretação:  
A função colSums(is.na(dados)) mostrou que não há valores ausentes em nenhuma variável.
Quando existem NAs, funções como mean() retornam NA se não especificarmos na.rm = TRUE.
O argumento na.rm = TRUE serve para ignorar os valores ausentes e calcular a estatística apenas com os dados válidos.
No nosso caso, como não há NAs, os resultados são iguais.
Esse procedimento é essencial em bases reais, pois garante que estatísticas não sejam invalidadas pela presença de valores ausentes.


Tarefa 6B — Outliers em tempo de estudo

```{r}
# Identificação de outliers pela regra do IQR
Q <- quantile(dados$tempo_estudo_h, probs = c(.25, .75), na.rm = TRUE)
IQRv <- IQR(dados$tempo_estudo_h, na.rm = TRUE)

lim_inf <- Q[1] - 1.5 * IQRv
lim_sup <- Q[2] + 1.5 * IQRv

subset_out <- dados |>
  filter(tempo_estudo_h < lim_inf | tempo_estudo_h > lim_sup)

nrow(subset_out)   # quantidade de outliers
head(subset_out)   # primeiros casos de outliers
```
Interpretação:  
Foram identificados 348 outliers em tempo_estudo_h pela regra do IQR.
Esses valores estão acima do limite superior calculado e representam tempos de estudo bem maiores que a maioria dos casos.

Outliers podem ter diferentes significados:

Erros de digitação ou coleta (valores exagerados ou improváveis).

Casos raros (indivíduos que realmente estudaram muito mais que os demais).

Informações válidas que refletem diversidade real da amostra.

A decisão sobre como tratá-los depende do contexto da análise: em alguns estudos podem ser removidos, em outros podem trazer insights importantes sobre comportamentos extremos.
Portanto, a análise de outliers deve sempre considerar o contexto substantivo, evitando exclusões automáticas que possam eliminar informações relevantes.


Tarefa 7 - Exercícios aplicados (Educação e Saúde)

7A Educação (a) — Distribuição de rede_escolar (FA/FR)

```{r}
# Frequência absoluta (FA) e relativa (FR) da rede escolar
tab_rede <- table(dados$rede_escolar)
tab_rede

prop_rede <- prop.table(tab_rede) * 100
round(prop_rede, 1)
```
Interpretação:  
A frequência absoluta mostra que 2796 alunos estão na rede privada e 7204 alunos na rede pública.
A frequência relativa indica que 28% pertencem à rede privada e 72% à rede pública.
Portanto, a maioria dos alunos da amostra está na rede pública.

7B Educação (b/c) — Tempo de estudo por escolaridade

```{r}
# Boxplots de tempo de estudo por escolaridade
ggplot(dados, aes(x = escolaridade, y = tempo_estudo_h)) +
  geom_boxplot() +
  labs(title = "Tempo de estudo por escolaridade", 
       x = "Escolaridade", 
       y = "Tempo de estudo (h)")
```
Interpretação:  
Os boxplots mostram que a mediana do tempo de estudo é semelhante entre os três níveis de escolaridade, com pequenas variações.
As distribuições apresentam dispersão parecida e alguns outliers em todos os grupos.
Não se observa um padrão monotônico claro (isto é, não há aumento consistente do tempo de estudo do Fundamental para o Médio e para o Superior).
Esses resultados mostram que a rede pública concentra a maioria dos alunos e que o tempo de estudo não varia de forma consistente com a escolaridade.

7C Saúde (a) — Histograma de pressão sistólica e estatísticas resumo

```{r}
# Histograma de pressão sistólica
ggplot(dados, aes(x = pressao_sistolica)) +
  geom_histogram(bins = 20, fill = "skyblue", color = "black") +
  labs(title = "Histograma de Pressão Sistólica", 
       x = "Pressão Sistólica (mmHg)", 
       y = "Frequência")

# Estatísticas resumo
mean(dados$pressao_sistolica, na.rm = TRUE)
median(dados$pressao_sistolica, na.rm = TRUE)
sd(dados$pressao_sistolica, na.rm = TRUE)
```

Interpretação:  
O histograma da pressão sistólica mostra uma distribuição aproximadamente simétrica.
A média foi de 122,2 mmHg, a mediana 122 mmHg e o desvio padrão 14,0 mmHg.
Isso indica que os valores estão concentrados em torno de 120 mmHg, sem grandes desvios, e que a média e a mediana praticamente coincidem, reforçando a simetria da distribuição.
A pressão sistólica apresenta distribuição simétrica em torno de 120 mmHg, e a hipertensão (HAS) é o diagnóstico mais prevalente em todos os planos de saúde.

7D Saúde (b/c) — Cruzamento diagnóstico × plano_saude

```{r}
# Cruzamento diagnostico × plano_saude (% por coluna)
tab_cross <- table(dados$diagnostico, dados$plano_saude)
round(100 * prop.table(tab_cross, margin = 2), 1)
```

Interpretação:  
(b) Em todos os planos de saúde, a maioria dos indivíduos está na categoria "sem diagnóstico" (≈ 80%).
O diagnóstico de HAS aparece em segundo lugar, com cerca de 12% em todos os planos.
Os demais diagnósticos (DM e outros) têm proporções menores, variando entre 0,7% e 6,6%.

(c) O diagnóstico mais prevalente em cada plano é HAS, seguido por "outros" e DM.
Apesar de pequenas variações entre os planos (HAS ligeiramente mais frequente no SUS), o padrão geral se mantém: HAS é o diagnóstico predominante entre os casos registrados.

9 - Tarefa 8 - Desafio (Tabela-síntese por escolaridade)


```{r}
# Tabela-síntese por escolaridade
dados %>%
  group_by(escolaridade) %>%
  summarise(
    n = n(),
    media_idade = mean(idade, na.rm = TRUE),
    mediana_idade = median(idade, na.rm = TRUE),
    dp_idade = sd(idade, na.rm = TRUE),
    min_idade = min(idade, na.rm = TRUE),
    max_idade = max(idade, na.rm = TRUE)
  )

# Frequência absoluta e relativa de plano_saude por escolaridade
dados %>%
  group_by(escolaridade, plano_saude) %>%
  summarise(n = n(), .groups = "drop") %>%
  mutate(prop = round(100 * n / sum(n), 1))

```
Interpretação:  
A tabela-síntese mostra que a idade média e mediana são próximas (~40 anos) em todos os níveis de escolaridade, com desvio padrão em torno de 12 anos e valores mínimos e máximos semelhantes.
A distribuição de plano de saúde dentro de cada escolaridade revela que a maioria dos indivíduos está vinculada ao SUS, seguido por plano privado, nenhum e ambos, com pequenas variações entre os grupos.

8A Gráfico 1 — Barras empilhadas (proporções de plano_saude por escolaridade)

```{r}
dados %>%
  count(escolaridade, plano_saude) %>%
  group_by(escolaridade) %>%
  mutate(prop = n / sum(n)) %>%
  ggplot(aes(x = escolaridade, y = prop, fill = plano_saude)) +
  geom_col(position = "fill") +
  scale_y_continuous(labels = scales::percent_format()) +
  labs(title = "Distribuição de plano de saúde por escolaridade",
       x = "Escolaridade", y = "Proporção")
```
Interpretação:  
O gráfico de barras empilhadas confirma visualmente que o SUS é predominante em todos os níveis de escolaridade, seguido por plano privado, nenhum e ambos.
As proporções se mantêm semelhantes entre os grupos, reforçando a análise da tabela.

8B Gráfico 2 — Boxplot de tempo de estudo por escolaridade

```{r}
ggplot(dados, aes(x = escolaridade, y = tempo_estudo_h)) +
  geom_boxplot() +
  labs(title = "Tempo de estudo por escolaridade",
       x = "Escolaridade", y = "Tempo de estudo (h)")
```
Interpretação:  
O boxplot mostra distribuições semelhantes de tempo de estudo entre os grupos de escolaridade, sem padrão monotônico claro.
Há presença de outliers em todos os níveis, mas a mediana se mantém próxima entre Fundamental, Médio e Superior.

Conclusão do Desafio
Interpretação final:  
O desafio integra estatísticas descritivas, frequências e gráficos, oferecendo uma visão abrangente da relação entre escolaridade, idade, tempo de estudo e acesso à saúde na amostra.

Idade: homogênea entre os níveis de escolaridade.

Plano de saúde: predominância do SUS em todos os grupos.

Tempo de estudo: distribuições semelhantes, sem padrão monotônico.

Conclusão Geral da Lista 2
Interpretação final:  
A Lista 2 permitiu aplicar conceitos de tipos de variáveis e estatísticas descritivas em um conjunto de dados de educação e saúde.

Foram realizadas inspeções iniciais, classificações teóricas, cálculos de frequências, medidas de tendência central e dispersão.

Representações gráficas e tabelas cruzadas mostraram padrões importantes:

Educação: predominância da rede pública e ausência de padrão monotônico no tempo de estudo por escolaridade.

Saúde: predominância do SUS como forma de acesso, distribuição simétrica da pressão sistólica em torno de 120 mmHg e hipertensão (HAS) como diagnóstico mais prevalente.

Também foi possível discutir a importância do tratamento de valores ausentes (não identificados na base) e outliers (348 casos em tempo de estudo).

Síntese:  
A análise consolidou a prática de análise exploratória de dados, conectando teoria estatística com aplicações em políticas públicas.
Os resultados reforçam a relevância de compreender a natureza das variáveis, aplicar estatísticas descritivas e interpretar gráficos para identificar padrões e variações iniciais nos dados.